臺灣高等法院刑事判決　　　　　　　 94年度交上易字第186號
上　訴　人
即　被　告　丙○○
　　　　　　　　　　2
選任辯護人陳逢源　　律師
　　　　　蔡育霖　　律師
　　　　　林志強　　律師
上列上訴人因過失傷害案件，不服臺灣板橋地方法院94年度交易
字第2號，中華民國94年6月7日第一審判決（起訴案號：臺灣板
橋地方法院檢察署93年度偵字第16481號），提起上訴，本院判
決如下：
    主  文
原判決撤銷。
丙○○從事業務之人，因業務上之過失傷害人，處有期徒刑陸月
，如易科罰金以佰元折算壹日。
    理  由
一、丙○○於民國（下同）92年12月間受僱瑋慶金屬股份有限公
    司（負責人林王秀勸，設台北縣蘆洲市○○○路196巷35號1
    樓，下稱瑋慶公司），擔任送貨司機，為從事駕駛業務人之
    ，於92年12月29日9 時許，在服用含有酒精成份之維士比飲
    料後（惟其吐氣中所含酒精濃度僅每公升0.17毫克，尚未達
    「酒醉」之程度，丙○○所涉公共危險之犯行，另經檢察官
    處分緩起訴在案），即駕駛 DW-6391號自用小貨車，沿台北
    縣新莊市○○路右側快車道往桃園方向行駛（按上開路況為
    雙向四快車道，雙向之右側快車道旁，各劃有一機車專用慢
    車道），在行經中正路上編號第64號燈桿前準備右轉進入前
    方約20公尺之巷內，而欲變換車道至慢車道時，應注意汽車
    在超過四車道之道路行駛變換車道時，應注意安全距離，且
    按諸當時之天候、光線、號誌、路況等一切情狀，復無丙○○不能注意之情形，竟疏未注意上開慢車道上，適有由亦疏
    未注意車前狀況之甲○○所騎用，搭乙○○於後座之 N72-0
    88號機車，正自後方行駛接近而來，而未與之保持相當之安
    全距離，即逕自上開右側快車道上開始變換行駛到慢車道上
    （按丙○○當時有顯示右轉之方向燈），至丙○○駕駛上開
    自用小貨車跨越行駛在上開右側快車道與慢車道之間時，甲○○發覺上情時已因閃避不及，而以上開機車車頭自後追撞
    擠進上開自用小貨車後方油壓升降門板左側下方（即後方懸
    掛車牌之位置），致甲○○因之受有右側遠端股骨及髕骨開
    放性骨折之傷害，乙○○則因之受有右股骨骨幹、前額骨及
    鼻骨骨折之傷害。嗣丙○○於上開肇事後，警員丁○○到場
    處理發覺上情前，先向警員丁○○陳述上開肇事經過，並於
    事後接受裁判。
二、案經丙○○自首及甲○○、乙○○訴由台北縣政府警察局新
    莊分局報請臺灣板橋地方法院檢察署檢察官偵查起訴。
    理  由
一、上訴人即被告之供述及辯解：
    訊據被告丙○○固坦承於右揭時地駕駛上開自用小貨車與由
    告訴人甲○○所騎用，搭載告訴人乙○○於後座之上開機車
    發生追撞肇事，並致告訴人甲○○、乙○○二人分別因之受
    有如事實欄所載之傷害等情不諱，惟矢口否認其有過失，辯
    稱：伊當時有打右側方向燈，慢慢將車子往右邊靠，準備右
    轉進入巷子，伊是正常行駛，是告訴人自己來撞伊的，是告
    訴人車速過快，要超車才會撞上伊，伊沒有過失責任云云。
二、認定犯罪事實所憑之證據及理由：
（一）按「被告以外之人於審判外之陳述，雖不符前四條之規定
      ，而經當事人於審判程序同意作為證據，法院審酌該言詞
      陳述或書面陳述作成時之情況，認為適當者，亦得為證據
      」、「當事人、代理人或辯護人於法院調查證據時，知有
      第159條第1項不得為證據之情形，而未於言詞辯論終結前
      聲明異議者，視為有前項之同意」，刑事訴訟法第159-5
      條定有明文。被告及其辯護人於本院審理中除辯護人對於
      台北省車輛行車事故覆議鑑定委員會覆議鑑定，因未載明
      鑑定經過之報告，與法定記載要件不符，認無證據能力外
      ，對於本案卷內各項證據之證據能力均表示沒有意見，未
      於言詞辯論終結前聲明異議（見本院94年8月26日審判程
      序筆錄），依上開規定，有關證人於偵查中向檢察官所為
      之陳述，除顯有不可信之情況者外，或於司法警察官或司
      法警察調查中所為之陳述，法院審酌該言詞陳述或書面陳
      述作成時之情況，認為適當者，亦具有證據能力，合先敘
      明。
（二）被告於前揭時地駕駛上開自用小貨車與由告訴人甲○○所
      騎用，搭載告訴人乙○○於後座之上開機車發生追撞肇事
      ，並致告訴人甲○○、乙○○二人分別因之受有上述傷害
      之結果等情，業據被告迭次於警詢、偵查中及原審審理時
      坦承屬實，核與告訴人甲○○、乙○○二人此部分指訴之
      情節，均相符合，復有道路交通事故現場圖、調查報告表
      及肇事現場照片12紙、告訴人甲○○、乙○○所提出之台
      北醫院診斷證明書各乙紙、被告及告訴人甲○○之酒精測
      試值各乙紙，在卷可稽，足堪認定。辯護意旨雖辯以：告
      訴人等自始即稱無記憶，卻又能於事後詳加描述，而為不
      利上訴人之陳述，顯與社會上一般生活經驗相矛盾，實不
      合乎事理，且依卷附資料所示事發當時被告車輛既已駛正
      ，撞擊之方式係正撞而非側撞之客觀事證觀之，告訴人等
      之陳述，實有反覆、矛盾之瑕疵，依最高法院判例之見解
      ，實無可採，不得作為斷罪之依據云云。惟查：(1)告訴人
      甲○○、乙○○固曾於第一次警詢時陳稱「不知車禍如何
      發生」等語，然第一次警詢係於告訴人車禍送醫治療期間
      ，於台北醫院病房內詢問，顯難期告訴人在傷勢痛楚情形
      下，猶能仔細回想並詳予描述案發經過細節。此觀渠二人
      於該次詢問中僅簡短約略陳述：當時係由甲○○騎乘重型
      機車搭載乙○○，由中正路南下欲至客戶處清洗水塔，至
      於這期間發生何事，車禍如何發生，渠等均不知情，只知
      受傷後由救護車送至醫院等語（見他字6908號卷第3、7頁
      ），及告訴人甲○○嗣第二次於新莊分局交通分隊警詢時
      稱：「第一次警詢所言實在，但當時頭部受創，有些事情
      沒有詳細說明，今日才再至貴隊說明」等語，自明。(2)再
      者，證人之陳述，如有前後不符，或相互歧異時，究竟何
      者為可採，法院仍得本其自由心證予以斟酌，非謂一有不
      符或矛盾，即應認其全部均為不可採信。最高法院92年度
      台上字第6628號判決足資參照。辯護意旨執此一端，而不
      問告訴人出院後於第二次警詢、偵查、原審中經仔細回想
      案發經過所指訴之內容，與卷證事實及被告供述情節是否
      相符，遽全然推否告訴人所述，自不可採。
（三）又被告於右揭時間駕駛上開自用小貨車，自上開中正路右
      側快車道開始變換行駛到機車專用慢車道上，尚未完全行
      駛進入上開慢車道內，即被告僅開始變換車道而正跨越行
      駛在上開右側快車道與慢車道之間時（參93年度他字第69
      08號卷第18頁所附照片），即遭告訴人甲○○騎用上開機
      車自後以車頭追撞擠進上開自用小貨車後方油壓升降門板
      左側下方（即後方懸掛車牌之位置）乙情，業據被告於原
      審中供稱：「我原先就開在汽車道的右側車道上，我本來
      就沒有變換車道，我是慢慢往右邊靠，準備右轉進入巷子
      ....，他們是從左後方追撞到我，造成我的後車牌凹陷」
      、「（問：你靠右是否有靠到機車的行駛車道？）會，要
      右轉進入巷子，當然會靠到機車道」等語在卷。核與告訴
      人甲○○所證述：「當時我們雙方車速都不快，當我們騎
      到64號燈桿時，對方突然變換車道（指偏右侵入機車專用
      慢車道），往慢車道靠，我當時在慢車道，因雙方距離太
      近，我煞車來不及，就往左邊快車道閃，結果閃不過，就
      撞到對方左後方車牌位置」之情大致相符（見原審卷第51
      、52頁），復有道路交通事故現場圖、調查報告表及肇事
      現場照片12紙在卷可佐，其情顯堪認定。而勾稽被告所供
      稱：「我在二後視鏡都沒看到對方機車，我往右靠過去時
      ，就聽到後面很大一聲撞上來，我停車下去看，就發現對
      方人車倒在地上」等語（見原審卷第56頁），及告訴人甲○○上開證述被告貨車往機車專用慢車道靠，其因距離太
      近，閃躲不及而撞上等情，足證被告駕駛自用小貨車開始
      變換車道往右靠時，與在後正行駛於慢車道之告訴人甲○○騎用機車，兩者間相隔之距離，已不足供告訴人甲○○
      採取緊急停煞或完全閃避，甚明。否則，兩車一前一後同
      向行進間，被告所駕駛之自用小貨車復無緊急煞車，告訴
      人甲○○焉有逕自從後追撞擠進上開自用小貨車後方油壓
      門板左側下方，致與告訴人乙○○二人分別因之受有上述
      傷害之理。至辯護意旨稱：告訴人甲○○自後追撞擠進上
      訴人所駕之自用小貨車後方油壓門板左側下方之原因甚多
      ，計有：1.上訴人變換車道時，兩車相隔之距離，不足供
      告訴人甲○○採取可以完全停煞或閃避。2.或係兩車距離
      已足，因告訴人甲○○未注意車前狀況，且自身車速過快
      ，復於機車踏板上附載物品，致車身不穩煞避不及而肇事
      。3.或係兩車距離已足，且告訴人甲○○亦已注意車前狀
      況，惟自恃騎車技術必能閃避，而捨煞車方式，終致閃避
      不及，遂生車禍。4.或係告訴人原係行駛穿梭於快車道間
      ，因自身忽變換至慢車道而駛出，致煞避不及，而衝撞上
      訴人所駕業已變換車道完成之小貨車。尚未可逕認係第一
      種情形所造成云云。顯屬個人臆測之詞，且與前開被告與
      告訴人所述之情相違，自無可採。另被告小貨車並非橫向
      轉彎，而係朝前行駛並向右靠，告訴人甲○○因不及緊急
      煞車，而向左閃避，致撞擊小貨車後方油壓門板左側下方
      ，已如上述，足見辯護意旨前揭指稱：事發當時被告車輛
      既已駛正，撞擊之方式係正撞而非側撞之客觀事證觀之，
      告訴人等之陳述，實有反覆、矛盾之瑕疵云云，亦無可採
      。
（四）至被告於原審審理時另辯稱，告訴人甲○○當時車速應不
      只3、40公里而已；於本院審理中復辯稱，是告訴人車速
      過快，要超車才會撞上伊云云。被告此部分所辯，已為告
      訴人所堅決否認，且被告亦未能提出任何其他積極事證為
      憑，自難僅憑其個人臆測之詞，遽為有利被告認定之依據
      ，至甚灼然。又告訴人機車原即行駛於機車專用慢車道，
      若被告不任意變換車道，則告訴人機車復何須向左閃躲，
      被告辯稱無過失行為云云，自不足採信。
（五）按「汽車在超過四車道之道路、調撥車道或雙向車道不對
      稱之道路，除依第一項各款規定行駛外，並應依道路交通
      標誌、標線、號誌之指示行駛」、「汽車在雙向四車道行
      駛時，應依左列規定：六、變換車道時，應讓直行車先行
      ，並注意安全距離」，道路交通安全規則第98條第3項、
      第1項第6款定有明文。被告駕駛自用小貨車，行經中正路
      上編號第64號燈桿前準備右轉進入前方約20公尺之巷內，
      而變換車道至機車專用慢車道時，應讓後方之直行車先行
      ，並注意安全距離。且按諸當時之天候、光線、號誌、路
      況等一切情狀，復無被告不能注意之情形，其竟疏未注意
      上開慢車道上，正有由告訴人甲○○所騎用，搭載告訴人
      乙○○於後座之機車，自後方行駛接近而來，而未讓之先
      行或保持相當之安全距離，即逕自上開右側快車道上開始
      變換行駛到慢車道上，致告訴人甲○○發覺時已不及緊急
      停煞，向左亦無法完全閃避，因而以機車車頭自後追撞擠
      進被告自用小貨車後方油壓升降門板左側下方（即後方懸
      掛車牌之位置），而受有如事實欄所載之傷害，則被告就
      告訴人甲○○、乙○○二人分別所受上述傷害之結果，顯
      均有過失責任，且其間亦存有相當因果關係，至為灼然。
（六）末按「刑事訴訟法第206條第1項規定：「鑑定之經過及其
      結果，應命鑑定人以言詞或書面報告」，又法院或檢察官
      囑託相當之機關鑑定，準用第206條第1項之規定，同法第
      208條第1項亦有明文規定。是鑑定報告書之內容應包括鑑
      定經過及其結果。次參最高法院93年台上字第6562號裁判
      意旨：「法院囑託鑑定機關為測謊鑑定時，受囑託之鑑定
      機關不應僅將鑑定結果函覆，並應將鑑定經過一併載明於
      測謊之鑑定報告書中。若鑑定報告書僅簡略記載鑑定結果
      而未載明鑑定經過，既與法定記載要件不符，法院自應命
      受囑託機關補正，必要時並得通知實施鑑定之人以言詞報
      告或說明。否則，此種欠缺法定要件之鑑定報告不具備證
      據資格，自無證據能力可言」，則僅簡略記載鑑定結果而
      未載明鑑定經過之鑑定報告，應欠缺證據能力，從而不得
      據為裁判之基礎。本件車禍肇事，經檢察官依職權送請台
      灣省車輛行車事故覆議鑑定委員會覆議鑑定之結果，雖亦
      同本院上開認定，此有該委員會93年10月13日府覆議字第
      9320853號函及其附覆議鑑定意見書各乙份可稽，至於本
      件車禍經送請台北縣區車輛行車事故鑑定委員會鑑定認告
      訴人甲○○無肇事因素云云，此該鑑定意見所認，不僅業
      據台灣省車輛行車事故覆議鑑定委員會所推翻，並核與本
      院上開認定之結果不符，容有未合，自不足為有利告訴人
      甲○○認定之依據，併此敘明。惟該二份鑑定報告，均僅
      記載鑑定結果，而未載明鑑定經過及鑑定依據，與法定記
      載要件不符，難謂有證據能力，然本院依上開卷證資料，
      及被告與告訴人之供述，已足認定被告過失責任，爰將覆
      議鑑定結果，排除在證據資料之列。至告訴人亦疏於注意
      前車狀況與有過失之情，並無解於被告過失之責。
（七）綜上所述，被告上開過失責任事證明確，犯行堪予認定，
三、論罪：
    查被告於右揭時地受僱瑋慶公司擔任送貨司機，為從事駕駛
    業務之人，核被告所為，係犯刑法第284條第2項前段之業務
    過失傷害罪。被告於右揭時地以一過失行為，同時致告訴人
    甲○○、乙○○二人分別因之受有上述傷害之結果，其間有
    一行為而觸犯數罪名之想像競合關係，為想像競合犯，應依
    刑法第55條之規定，從一重之業務過失傷害罪處斷。又被告
    於本件肇事後，警員丁○○到場處理發覺上情前，先向警員
    丁○○陳述上開肇事經過乙情，此有偵辦交通事故案件「涉
    嫌人是否自首」調查表乙紙可稽，被告復於事後接受法院之
    審理，已符刑法第62條前段規定自首之要件，應依同條之規
    定，減輕其刑。
四、撤銷改判及科刑之理由：
    原審予以論罪科刑，固非無見，惟：本件車禍肇事，經檢察
    官依職權送請台灣省車輛行車事故覆議鑑定委員會覆議鑑定
    ，僅載鑑定結果，未載明鑑定經過及鑑定依據，與法定記載
    要件不符，難謂有證據能力，原審未敘明該鑑定結果可為證
    據使用之理由及依據，仍據為認定被告過失責任之證據，顯
    有未合。被告上訴意旨仍執陳詞以：被告於本件車禍發生前
    ，業已變換車道完成並已駛正直行，原審竟認定被告僅開始
    變換車道，即遭追撞，顯有認定事實未依證據之違法，且違
    反無罪推定之原則云云，否認犯罪，指摘原判決不當，固無
    理由，惟原判決既有上開可議，自應撤銷改判。爰審酌被告
    於右揭時地駕駛上開自用小貨車變換車道行駛時，應且能注
    意其後方由告訴人甲○○所騎用，搭載告訴人乙○○於後座
    之上開機車正自後行駛接近而來，竟疏未注意與之保持相當
    之安全距離，即逕自變換車道行駛而肇事，致告訴人甲○○
    、乙○○二人分別因之受有上述傷害之結果，已損及告訴人
    甲○○、乙○○二人之權益，並危害社會上之交通安全及被
    告犯罪後之態度等一切情狀，量處如原審所處之刑，並諭知
    易科罰金之折算標準。
五、適用法律：
據上論斷，應依刑事訴訟法第369條第1項前段、第364條、第299
條第1項前段，刑法第284條第2項前段、第55條、第62條前段、
第41條第1項前段，罰金罰鍰提高標準條例第1條前段、第2條，
判決如主文。
本案經檢察官呂丁旺到庭執行職務。
中　　華　　民　　國　　94　　年　　9　　月　　9　　日
  　　　　　      交通法庭審判長法　官  溫耀源
　　　　　　　　　　　　　　　  法　官  周政達
　　　　　　　　　　　　　　　  法　官  邱同印
以上正本證明與原本無異。
不得上訴。
          　　　　　　　　　　　書記官  莊昭樹
中　　華　　民　　國　　94　　年　　9 　　月　　9 　　日
附錄：本案論罪科刑法條全文
中華民國刑法第284條
 (過失傷害罪)
因過失傷害人者，處六月以下有期徒刑、拘役或五百元以下罰金
，致重傷者，處一年以下有期徒刑、拘役或五百元以下罰金。
從事業務之人，因業務上之過失傷害人者，處一年以下有期徒刑
、拘役或一千元以下罰金，致重傷者，處三年以下有期徒刑、拘
役或二千元以下罰金。
